臺灣臺北地方法院民事判決　　　　　　　　　　　九十二年度保險簡上字第一五號
　　上　訴　人　明台產物保險股份有限公司
　　法定代理人　乙○○
　　訴訟代理人　甲○○
　　被上訴人　　汎美交通股份有限公司
　　法定代理人　丙○○
　　訴訟代理人　沈宏裕律師
　　複　代理人　丁○○
當事人間請求侵權行為損害賠償事件，上訴人對於中華民國九十二年四月十七日臺灣
臺北地方法院九十一年度北簡字第一二一七三號第一審判決提起上訴，本院判決如下
：
    主  文
上訴駁回。
第二審訴訟費用由上訴人負擔。
    事  實
甲、上訴人方面：
一、聲明：求為判決：
（一）原判決廢棄。
（二） 被上訴人應給付上訴人新台幣（下同）四十九萬九千八百一十二元及自起訴
       狀繕本送達翌日起至清償日止按年息百分之五計算之利息。
二、陳述：除與原審判決書所載者相同茲予引用外，補稱：
（一）依台北市監理處九十二年一月廿九日北市監三字第○九二六○二五七○○○號
      函所附之汽機車各項異動作業登記單所示，Ａ２-７８１號車因逾半年以上未
      依限期參加定期檢驗，遭台北市交通事件裁決所於八十九年二月廿四日逾檢註
      銷牌照後，仍於八十九年七月一日因無牌行駛於道路上，被處罰鍰一萬二千二
      百元，被上訴人業於八十九年七月二十一日將罰鍰繳清。又依前揭函所附之松
      山警刑車字第八八五七九六號車牌遺失三聯單所載，該車車牌失竊之發生時間
      為八十九年七月二十四日二十三時三十分，而被上訴人係於同年七月二十五日
      零時二十五分始向台北市警局松山分局三民派出所報案，距本案車禍之時間已
      約三個月，另參以被上訴人復於八十九年七月二十一日繳納該車八十八年、八
      十九年之牌照稅、燃料費等情，足見於八十九年四月三十日本案車禍發生時，
      該車確為被上訴人所有，且該車車牌並未失竊。況且，被上訴人於八十九年七
      月十八日收受上訴人請求本件損害賠償之存證信函時，即應知悉本案，如確有
      失竊之情事，自當立即報案，豈會於收受存函信函後之第三天仍向台北市監理
      處繳納牌照稅、燃料費及罰鍰，且遲至第六天始向警局報案？顯意圖脫免其賠
      償責任。
（二）縱認該車車牌係掛於他人所有之車上，惟本件車禍發生時系爭遊覽車及車牌既
      無失竊，衡情若非是被上訴人有借牌或靠行之情形，其豈願將其牌照交由他人
      營運使用，而將該車車體擱置不用，並繳納一年共計新台幣五萬七千七百八十
      元（8100×2＋10395×4=57,780）之牌照稅、燃料費？
（三）被上訴人之法定代理人丙○○已於原審九十一年六月三日言詞辯論時自認：「
      …Ａ２-７８１號的車是我們公司的車沒有錯」等語，是其於同年十月廿一日
      庭訊時改稱：「…牌照是否為我們公司的有疑義…」，及其嗣後所辯「Ａ２-
      ７８１號營業大客車非被上訴人所有…」云云，不僅前後矛盾，亦有違禁反言
      原則，自不可採。
（四）訴外人何名義因本件事故之過失行為，業經臺灣基隆地方法院瑞芳簡易庭以八
      十九年度瑞交簡字第三六號判決認定觸犯業務過失傷害罪，而判處有期徒刑四
      月確定在案。該判決並記載「…被告何民義於警訊、偵查時固不否認於聲請簡
      易判決處刑書所示之時、地，其駕駛之營業大客車與告訴人楊吳玉華駕駛之自
      用小客車發生擦撞，…」等語，顯見何民義當時確受僱於被上訴人，否則其何
      以未於刑事偵查中抗辯？
（五）依常情由車牌號碼之車主資料即為實際之車主，且於交通違規案件，除主管機
      關有當場攔下違規者外，一般均是處罰車牌之所有者即車主，而非車體外觀上
      所顯示之人，是以原審依車體上印有「太子」二字，認定本案實際經營者為「
      太子遊覽公司」，與被上訴人無涉之邏輯推之，客、貨運經營者只須將其所有
      之車輛漆上他人之名，即可免其任何責任，則被害人將因此求償無門，顯非事
      理之平。又證人即肇事當時處理之員警汪正明曾於原審證稱肇事當時系爭遊覽
      車經其查證並未失竊，且有按正常程序檢查何民義之駕照及行照等語，且原審
      亦曾提示該行照，由其確認無誤，亦可證訴外人民義當時確為被上訴人服勞務
      ，且係由被上訴人負責經營當時之乘客運送。惟原審仍要求上訴人就被上訴人
      與駕駛間有僱佣契約，負舉證之責，對上訴人實難謂公平。
三、證據：除援用原審之立證方法外，並聲請本院向台北市監理處函查Ａ二─七八一
    號車輛之車籍資料、報廢情形、納稅紀錄、違規紀錄及向國稅局函查何民義自八
    十八年至九十年度之薪資所得報稅資料。
乙、被上訴人方面：
一、聲明：求為判決：上訴駁回。
二、陳述：除與原審判決書所載者相同茲予引用外，補稱：
（一）系爭肇事車輛並非被上訴人所有，此由肇事車輛車身所載之字樣為「太子」而
      非「汎美」，且其車體顏色亦與行車執照及被上訴人營業車輛顏色不同等情可
      證，參酌證人何民義所言：系爭車輛由其駕駛係跟基隆的一個人代班，且其並
      不認識被證一號上所載之被上訴人公司全部員工等情，足見被上訴人所言為真
      。而上訴人對於其主張系爭肇事車輛為被上訴人所有一節，既未能舉證以實其
      說，則其主張被上訴人應依公路法第六十四條第一項負損害賠償責任，亦非有
      據。
（二）證人何民義並非被上訴人之受雇人，此觀諸被上訴人公司之員工名冊未有何民
      義之姓名，及證人何民義於原審九十一年十一月十八日庭訊時亦證稱：「我與
      汎美交通股份有限公司沒有任何關係。」等語即可得知。而上訴人就其所主張
      證人何民義為被上訴人之受僱人一節，復未提出證據證明之，則被上訴人自無
      須負第一百八十八條之僱佣人連帶賠償責任。
（三）肇事當時駕駛何民義是否交出行照？被上訴人無從得知，蓋A2-781車之行照一
      直係由被上訴人持有中，且於八十九年四月三十日事故發生後，上訴人及警方
      均未通知被上訴人，迄八十九年七月間上訴人來函索賠時，被上訴人始知Ａ二
      -七八一號車牌遭他人盜用，旋於同年七月二十五日報警，也因肇事後系爭車
      牌未取回，致車牌仍遭他人盜用，直至九十一年十二月九日訴外人林境煙因違
      規停車及同年月十一月闖紅燈為警方查獲後，始知係訴外人林境煙盜用被上訴
      人報失之牌照，林境煙亦因而遭法院判刑，顯見該車牌確遭人盜用。
（四）上訴人一再以被上訴人仍繼續繳納牌照稅、燃料稅，且遲至八十九年七月二十
      四日始向警局報案等情，主張肇事當時系爭車牌並未失竊云云，惟被上訴人公
      司所有遊覽車輛數達數十輛，而車牌之面積很小，且系爭車輛亦因老舊正準備
      汰換已呈閒置狀態，故車牌何時被竊？被竊多久？被上訴人自無從知悉，故無
      法於失竊當時立即向警局報遺失。又法無明文規定車輛閒置不用時需立即向監
      理單位申請報廢，是亦不得以此即認系爭車牌並未失竊。
（五）上訴人雖又主張訴外人何明義未列名被上訴人公司之受僱司機，係因何明義為
      「靠行借牌」之司機云云，惟何名義始如確有向被上訴人靠行借牌，依「靠行
      借牌」之慣例，其車輛顏色必與所靠行之車輛為同樣顏色，並噴上公司名稱標
      幟，然系爭車輛並未漆上與汎美公司車子同樣之顏色、公司標幟，足證何明義
      與被上訴人並無靠行借牌之關係。
三、證據：除援用原審之立證方法外，並補提本院九十二年度簡字第二三０四號刑事
    判決為證。
    理  由
一、本件上訴人起訴主張：被上訴人之受僱人何民義於八十九年四月三十日九時駕駛
    被上訴人公司所有車牌號碼Ａ二—七八一號之營業大客車（下稱系爭大客車），
    行經台北縣貢寮鄉台二線一○六點七公里處時（基隆往宜蘭方向）時，因行經彎
    道未減速慢行且跨內外車道行駛，致撞及伊所承保由訴外人楊吳玉華駕駛之車牌
    號碼Ｔ六—六一二九號自用小客車（下稱系爭小客車），造成該車毀損及駕駛楊
    吳玉華受傷，被上訴人自應負民法第一百八十八條僱用人之賠償責任。又縱認被
    上訴不須負僱用人責任，其仍應依公路法第六十四條第一項規定負賠償責任。茲
    因伊已依保險契約賠償被保險人楊吳玉華修理費四十九萬九千八百十二元，爰代
    位求為命被上訴人給付上開修理費，及自起訴狀繕本送達翌日起至清償日止，按
    年息百分之五計付利息之判決等語。
二、被上訴人則以：系爭大客車車牌號碼固為伊所有，惟肇事車輛車體顏色、車身所
    載字樣為「太子」等均與被上訴人公司營業大客車顏色為白藍紅三色、車體字樣
    為「汎美」不同，足見系爭大客車並非伊所有，且駕駛系爭大客車之何民義亦未
    曾領取伊薪資，並非伊之受僱人且與伊亦無靠行關係。至伊所有車牌號碼Ａ二－
    七八一號大客車，因車輛老舊，業已報廢未為使用而閒置於停車場，惟該車牌已
    不翼而飛，而遭掛置於系爭大客車上，是伊自無須負民法第一百八十八條及公路
    法第六十四條之賠償責任等語，資為抗辯。
三、經查上訴人主張訴外人何民義於八十九年四月三十日九時許駕駛系爭大客車行經
    台北縣貢寮鄉台二線一○六點七公里處時（基隆往宜蘭方向）時，因行經彎道未
    減速慢行且跨內外車道行駛，致撞及上訴人所承保之系爭小客車，造成該車毀損
    及駕駛楊吳玉華受傷，上訴人已依保險契約賠償楊吳玉華系爭小客車之修理費四
    十九萬九千八百十二元，訴外人何民義亦因過失致楊吳玉華受傷，經台灣基隆地
    方法院以八十九年度瑞交簡字第三六號刑事判決認定觸犯業務過失傷害罪而判處
    有期徒刑四月確定之事實，業據其提出行車執照、駕駛執照、保險卡、統一發票
    、估價單、汽車賠款收據及同意書等件影本、毀壞車輛照片五幀等件及前揭刑事
    判決為證（見本院九十一年度促字第一四一九三號卷第四頁至第二十三頁及原審
    卷第一六九頁），且為被上訴人所不爭，自堪信為真。又上訴人主張系爭大客車
    係被上訴人所有，且駕駛何民義係被上訴人之受僱人，被上訴人應依民法第一百
    八十八條之規定負僱用人之賠償責任，則為被上訴人所否認，並以前詞置辯。經
    查：
（一）系爭大客車所懸掛之Ａ二─七八一號車牌為被上訴人所有，固為被上訴人所不
      爭，惟該車牌係遭人盜用，被上訴人所有使用該車牌之車輛業因老舊報廢不用
      等情，業據被上訴人陳明在卷，證人何民義於原審亦到庭證稱：系爭大客車是
      由伊駕駛，伊是幫基隆的陳錦紅代班，伊不知道汎美交通股份有限公司，與該
      公司無任何關係等語（見原審卷第七十五、七十五頁及第一０一頁），而經本
      院另向財政部台灣省中區國稅局埔里稽徵所調取何民義自八十八年度至九十年
      度之薪資所得報稅資料，亦查無何民義曾領取被上訴人薪資所得之紀錄，有該
      所九十二年九月二十九日中區國稅埔里二字第０九二００一二五二二號函在卷
      可稽（見本院卷第四十九頁及第五十頁），是證人何民義證稱其未受僱於與被
      上訴人一節，應堪採信。再參酌肇車之系爭大客車車身顏色為黃、紅色二色，
      側面漆有「太子遊覽公司」，車後面則漆有「太子」二字，有原審調取之台北
      縣警察局瑞芳分局刑事案件偵查卷宗所所附現場照片可稽（見原審卷第三十頁
      至第三十四頁），且為兩造所不爭，核與系爭Ａ二─七八一號行車執照所載該
      號車之車身顏色為「白藍紅」及被上訴人所有其他營業大客車之車身顏色均為
      紅白藍色，且車身漆有「汎美」字樣不同，有被上訴人提出之行車執照及照片
      附於原審卷可參（見原審卷第八十四頁及第八十五頁），則系爭大客車是否確
      係被上訴人所有，即有可疑，自難僅憑系爭車牌係被上訴人所有即遽認駕駛何
      民義為被上訴人之受僱人及該車為被上訴人所有。
（二）又被上訴人之法定代理人丙○○固於原審九十一年六月三日言詞辯論時稱：Ａ
      二─七八一號車為其公司之車等語（見原審卷第十八頁），惟因其公司確有該
      車號之營業大客車，有其提出之行車執照可證，且其並未稱系爭肇事之大客車
      為其公司所有，故尚難以此即認其已自認系爭大客車為其所有，是上訴人認被
      上訴人已於前揭陳述中自認系爭大客車為其所有云云，容有誤會。再前揭台灣
      基隆地方法院八十九年度瑞交簡字第三六號刑事判決雖認定何民義係被上訴人
      之駕駛，惟按民、刑事所審理調查之同一基礎事實，民事庭仍得依自行調查證
      據之結果所得心證，判斷原告起訴事實之有無，並不當然受刑事判決認定事實
      之拘束。查原審調取台北縣警察局瑞芳分局刑事案件偵查卷宗、台灣基隆地方
      法院檢察署八十九年度偵字第二○六五號偵查卷宗查閱之結果，其中僅有車牌
      查詢汽車車籍載有該車牌車主為汎美交通股份有限公司，而該案犯罪嫌疑人何
      民義，則未曾表明其係被告之受僱人，是上開判決應僅是依車籍資料查詢結果
      逕行認定何民義係被上訴人之駕駛。然證人何民義已於原審證稱其與被上訴人
      無關，且亦查無其領取被上訴人之薪資所得資料，已如上述，則本院依調查證
      據之結果認尚難僅憑車籍資料查詢結果即認何民義為被上訴人之受僱人，自得
      不受前揭刑事判決認定事實之拘束，是上訴人執此主張何民義係被上訴人之受
      僱人，並非可取。至證人即當時處理本件車禍之員警汪正明雖於原審證稱：伊
      當時有檢查何民義之行照應該是如被上訴人所提出之行照沒錯，我有紀錄在事
      故報告表等語，但嗣又稱「（問：記載在何處？）時間過太久我不記得」等語
      （見原審卷第一三三頁），且被上訴人亦陳稱行照一直由其持有等語（見本院
      卷第七十七頁），則證人是否確有檢查何民義之行照，及該行照是否確屬真正
      ，均有可疑，故亦不得以證人汪正明之證詞作為認定何明義為被上訴人受僱人
      之證據。
（三）被上訴人雖又主張系爭車牌既為被上訴人所有，且被上訴人仍繼續繳納該車之
      稅捐，足見其與駕駛何民義有借牌靠行之關係云云，惟為被上訴人所否認，且
      證人何民義亦已證稱其與被上訴人無關，而系爭大客車復未漆上與被上訴人公
      司營業大客車同樣之顏色及公司標幟，亦與一般靠行車輛之顏色與所靠行之車
      輛顏色相同，並噴上所靠行公司之名稱之民間靠行慣例不符，上訴人就此有利
      於己之事實既無法舉證以實其說，則其此部分之主張亦難憑採。
（四）末按汽車或電車運輸業遇有行車事故，致人、客傷害、死亡或財、物損毀、喪
      失時，應負損害賠償責任。但經證明其事故發生係因不可抗力或因託運人或受
      貨人之過失所致者，不負損害賠償責任，公路法第六十四條第一項固有明文，
      然此亦應以肇事之汽車為該汽車運輸業者所有或所實際經營者為要件。本件既
      無證據證明系爭大客車確係被上訴人所有且由被上訴人所實際經營，則上訴人
      依前揭規定請求被上訴人負賠償責任，自非有據。
四、綜上所述，上訴人既無法舉證證明駕駛何民義為被上訴人之受僱人及系爭大客車
    為被上訴人所有，則其依民法第一百八十八條第一項前段及公路法第六十四條第
    一項前段之規定，請求被告給付四十九萬九千八百十二元及自起訴狀繕本送達翌
    日起按年息百分之五計算之利息，即屬無據，不應准許。從而，原審所為上訴人
    敗訴之判決，並無不合，上訴論旨指摘原判決不當，求予廢棄改判，為無理由，
    應予駁回。
五、至兩造其餘之攻擊或防禦方法，及未經援用之證據，經本院斟酌後，認為均不足
    以影響本判決之結果，自無庸一一詳予論駁，併此敘明。
六、據上論結，本件上訴為無理由，依民事訴訟法第四百三十六條之一第三項、第四
    百四十九條第一項、第七十八條，判決如主文。
中　　　華　　　民　　　國　　九十三　　年　　　一　　　月　　 三十 　　日
                                        台灣台北地方法院民事第三庭
                                            審判長法  官  張靜女
                                                  法  官  林振芳
                                                  法  官  李宜娟
右正本係照原本作成。
本判決不得上訴。
中　　　華　　　民　　　國　　九十三　　年　　　一　　　月　　 三十 　　日
                                              法院書記官  高菁菁
